【裁判字號】    95,台上,1774
【裁判日期】    950407
【裁判案由】    殺人
【裁判全文】
最高法院刑事判決            九十五年度台上字第一七七四號
    上  訴  人  台灣高等法院台南分院檢察署檢察官
    上  訴  人
    即  被  告  甲○○
                        11之.
上列上訴人等因被告殺人案件，不服台灣高等法院台南分院檢察
署中華民國九十五年一月二十七日第二審判決（九十四年度上訴
字第一一０六號；起訴案號：台灣台南地方法院檢察署九十四年
度偵字第三０六號），提起上訴，本院判決如下：
    主  文
上訴駁回。
    理  由
按刑事訴訟法第三百七十七條規定：上訴於第三審法院，非以判
決違背法令為理由，不得為之。是提起第三審上訴，應以原判決
違背法令為理由，係屬法定要件；如上訴理由狀並未依據卷內訴
訟資料具體指摘原判決不適用何種法則或如何適用不當，或所指
摘原判決違法情事，顯與法律規定得為第三審上訴理由之違法情
形不相適合時，均應認其上訴為違背法律上之程式，予以駁回。
上訴意旨檢察官略以：(一)原判決事實欄記載被告甲○○並無殺人
之故意。惟被告於原審準備程序供稱伊持刀刃鋒利之蝴蝶刀刺傷
攻擊被害人之部位，已足認定被告有殺人之故意。被告又供稱看
到被害人林秀娟被伊刺傷有流血，在未倒地前，伊即離開，被害
人倒地是俯或仰，伊不知道，且案發時鄰居沒有開燈等語。參酌
本件被害人遭刺傷後流血，案發處所復黑暗無人，被告於客觀上
可得預見，此舉可能造成被害人死亡之結果，自有刑法第十三條
第二項規定間接故意之情形。原判決僅判處被告傷害致人於死罪
，顯有判決事實與所載理由矛盾之違法。(二)原判決事實欄記載林
秀娟已與友人尤錦霞相約外出，乃向被告推稱當晚有事需至嘉義
地區，藉以婉拒甲○○之邀約等情，可知被害人自始即無意接受
被告之追求。原判決理由欄亦認定被告因不滿被害人藉詞推諉其
同往欣賞蜂炮之邀約，欲約被害人見面說明，進而持蝴蝶刀追擊
被害人。且被害人身中數刀，刀刀用力之猛，更致被害人大量出
血而死亡，益證被告於被害人拒絕追求後萌生殺害被害人之決心
，並非原判決所稱此結果實違其欲追求被害人之本意。被告縱無
殺人之直接故意，亦屬不違背其本意之間接故意。原判決認被告
是否確有殺害被害人之故意，或有使被害人死亡亦不違背其本意
之間接殺人故意，即非無疑云云，自有違背經驗及論理法則之違
背法令，並有理由矛盾之違法。(三)原判決認定被告確有至其所駕
車號Ｓ四─九００二號自用小客車上取出其所有之蝴蝶刀一支，
自後追及林秀娟，並基於傷害之故意，持該蝴蝶刀朝被害人後背
部刺擊之犯行。且被告自承與被害人面對面，伊右手持刀，第一
刀先刺被害人之左上臂等語。足認被告之第一刀係趁被害人不備
而無從抵抗之際，刺穿被害人左上臂，而被害人發現攻擊後，開
始轉身奮力抵抗，此時當然不可能任由被告隨心所欲刺擊，自非
被告未施全力之結果。且原判決亦認定被告持以攻擊被害人之蝴
蝶刀刀刃部分鋒利，顯見被告致被害人於死之決心甚然，根本不
需刀柄全部沒入，即有可能造成被害人死亡之結果，自有理由矛
盾之違法。(四)原審認定被告甲○○係犯刑法第二百七十七條第二
項前段之傷害致死罪。惟被害人因被告持刀刺擊，其身體受有如
判決事實欄所載之傷害，導致大量出血而死亡。倘被告僅有恫嚇
或傷害被害人之犯意，當應攻擊手腳等四肢部位。被告持刀攻擊
之位置，雖非被害人之頭部、前胸部或後背部等內含關乎生命存
否之部位。然人體腰部之腎臟，亦蘊含人體大量之血液匯集之處
，倘有誤傷或誤擊，即能發生大量出血而死亡之結果；肺葉亦屬
人體重要器官，亦能因刺擊而大量出血死亡。被告之攻擊位置，
六刀中有四刀都命中被害人此部分範圍，尤其位於人體腰部之處
，非原判決所指非關乎生命存否之要害器官之部位。原判決亦認
定被告與被害人雙方有所拉扯，則被害人於閃躲之間，被告當然
不一定能準確瞄準心臟等重要部位。足證被告係基於殺人之故意
刺擊被害人。原判決顯然違背經驗及論理法則，自有不適用法則
之違誤。又被告持蝴蝶刀之利刃，刺穿被害人左手臂，且自後刺
擊被害人背部深及肺部，足見其用力之猛，堪信係本於殺人之故
意而為，與下手之部位並非主要關聯。且被告在殺害被害人前，
即已備妥蝴蝶刀置放於車內，該蝴蝶刀之刀刃鋒利，且長達九公
分，被告應可預知持刀攻擊被害人身體部位將致死亡之結果，預
謀殺人之故意甚明顯。原判決以不能僅以被告事先備妥蝴蝶刀，
即認被告本存殺害被害人之意，顯違證據法則。且被告殺害被害
人後，見被害人大量出血，不支倒地於台南縣後壁鄉新東村二十
二號前，竟逕自駕車離去，欲置被害人於死之主觀意識並不違背
其本意，足見被告行為時具有殺人之故意。原判決所為判斷，亦
有未合論理法則之違誤。甲○○則稱：原審未調查其當日是否因
飲酒已達精神耗弱之程度，未審酌檢察官及警員於偵訊過程有無
引導其陳述案發經過，徒以其於偵訊過程能為陳述，認其並非精
神耗弱，自難信服。且因被害人家屬提出之條件超過其經濟能力
，始未能與被害人家屬達成和解各云云。
經查，本件原判決認定上訴人即被告甲○○有原判決事實欄所載
之犯行，因而維持第一審變更檢察官起訴法條，論處被告傷害人
之身體，因而致人於死之科刑判決（有期徒刑十二年），駁回檢
察官在第二審之上訴，已敘述其所憑之證據及認定之理由。對於
被告於原審矢口否認有傷害致死之犯行，所辯：當日因不滿被害
人藉詞推諉伊同往欣賞蜂炮之邀約，始取出車內放置之蝴蝶刀，
欲恫嚇被害人，雙方拉扯中，不知如何刺到被害人，當天有喝點
酒與被害人發生口角，二人相互拉扯，刀子才會刺到被害人，且
被害人係先與伊發生口角，伊乃到車上拿刀再走路追上被害人，
雙方又發生口角，才刺到被害人，伊與被害人面對面，右手持刀
，第一刀先刺被害人左上臂，後來被害人轉身，刺到被害人後背
部，但不是第二刀，還有刺傷被害人其他身體部位，伊看見被害
人遭伊刺到左上臂有流血出來，但於被害人遭刺到後背部尚未倒
地之前，伊就趕快駕車離開了云云。如何與事實不符，顯無可採
。已依憑卷內被告供述、扣案蝴蝶刀及現場照片、台灣台南地方
法院檢察署相驗屍體證明書、法務部法醫研究所（94）醫鑑字第
０三三九號鑑定書等證據，詳加指駁。並說明公訴意旨雖以被告
手持蝴蝶刀之利刃，刺穿被害人左手臂，且自後刺擊被害人，深
達肺部，足見被告刺擊被害人時，用力之猛，係本於殺人之故意
而為，認被告係犯殺人罪一節。惟依被告與被害人之關係、被告
行兇之動機、所持之工具、攻擊之部位、施力之輕重，及被害人
於案發當時僅孤身一人，未持任何工具防身等諸多客觀情狀綜合
判斷，應認被告於攻擊被害人之際，係本於傷害之故意，並無殺
害被害人之故意，亦無致被害人死亡不違背其本意之意思。公訴
意旨認被告本於殺人故意，持刀攻擊被害人，所為係殺人行為，
容有未洽。且敘明被告於偵查及第一審所稱：當日曾先行飲酒，
係酒醉誤事，案發經過細節等已不復記憶云云。然被告於案發翌
日為警查獲，先後經警詢問及檢察官偵訊時，就其如何與被害人
發生衝突，進而持刀刺擊被害人，被害人返身揮手抵抗，其續持
刀刺擊等案發經過，均能詳細陳明，於刺擊被害人後，亦知駕車
逃亡至台南縣新營市地區藏匿，足見被告當日雖有飲酒，惟其於
案發時，確有相當之意識及控制能力，並未因飲酒而有心神喪失
或精神耗弱等情事，於理由內詳加說明。所為合法之事實認定，
俱有卷內證據資料足憑，從形式上觀察，原判決並無理由矛盾、
證據上適用法則不當或不適用法則等違法之情形存在。按取捨證
據及認定事實，乃事實審法院職權之行使，其對證據證明力所為
之判斷，苟係基於吾人日常生活之經驗，而未違背客觀上應認為
確實之定則，並已敘述其何以為此一判斷之理由者，即不能指為
違法。檢察官上訴意旨仍執陳詞，以被告持蝴蝶刀對被害人實施
加害行為時，具有殺人之直接故意或間接故意，且原判決採證違
反經驗法則、論理法則，而指摘原判決違背法令云云，均係置原
判決所為之明白論斷於不顧，猶執已為原審指駁之陳詞爭辯，及
對原審取捨證據與自由判斷證據證明力之職權行使，徒以自己之
說詞，泛指其為違法，自非適法之第三審上訴理由。再被告於原
審對於其於警詢及檢察官訊問時所為陳述，始終答稱「無意見」
，經審判長詢以尚有何證據請求調查時，復答稱「無」。其上訴
意旨指稱原審未調查其當日是否因飲酒已達精神耗弱之程度，未
審酌檢察官及警員於偵訊過程有無引導其陳述案發經過而有違法
云云，查係就其於原審已無爭執之事項，漫意指摘原判決違法，
要不得據為上訴第三審之合法理由。至檢察官及被告其餘上訴意
旨所執各詞，原判決或已在理由中論斷綦詳，並無上訴意旨所指
之違法情形；或係以自己主觀之說詞，就與犯罪構成要件無涉之
枝節，重為單純之事實上爭辯，亦難認係適法之第三審上訴理由
。衡以上述之說明，應認其等上訴均為違背法律上之程式，予以
駁回。
據上論結，應依刑事訴訟法第三百九十五條前段，判決如主文。
中    華    民    國  九十五  年    四    月    七    日
                      最高法院刑事第十庭
                          審判長法官  洪  清  江
                                法官  石  木  欽
                                法官  李  伯  道
                                法官  林  勤  純
                                法官  陳  晴  教
      本件正本證明與原本無異
                                      書  記  官
中    華    民    國  九十五  年    四    月   十七   日
                                                      Ｑ


司法院資訊處製作；財團法人民間司法改革基金會備份。
